臺灣高等法院刑事裁定
110年度聲再字第438號
聲  請  人
即受處分人  蔣偉民




上列聲請人即受處分人因違反毒品危害防制條例案件，對於本院
110年度毒抗字第1073號，中華民國110年7月23日第二審確定裁
定（原審案號：臺灣新北地方法院110年度毒聲字第1391號，聲
請案號：臺灣新北地方檢察署110年度毒偵緝字第226號、110年
度聲戒字第142號），聲請重新審理，本院裁定如下：
    主  文
重新審理之聲請駁回。 
    理  由
一、聲請人即受處分人蔣偉民（下稱受處分人）聲請重新審理意
    旨略以：
　㈠檢察官係以法務部○○○○○○○○附設勒戒處所出具之「有無繼續
    施用毒品傾向證明書（下稱施用傾向證明書）」及所附「有
    無繼續施用毒品傾向評估標準紀錄表（下稱評估紀錄表）」
    為證據，用以證明受處分人有繼續施用毒品傾向之客觀事實
    ，此須經具備特別或專門知識經驗者予以判斷認定，當屬鑑
    定之書面報告無訛。就鑑定人之鑑定意見，法院必須自主審
    查其是否可採，不能毫無條件全盤接受鑑定結果，而將其作
    為裁判基礎，且鑑定報告應包括鑑定之「經過」及「結果」
    ，若僅略載結果而未載明鑑定經過，即與法定記載要件不符
    ，法院應命受囑託機關補正，否則此種欠缺法定要件之鑑定
    報告，自無證據能力可言。受處分人因施用第二級毒品而受
    觀察、勒戒，然評估紀錄表未觀察受處分人有無打呵欠、流
    鼻水、流眼淚、盜汗、手腳顫抖、發冷發熱、噁心嘔吐、腹
    痛腹瀉、嗜睡等成癮或戒斷症狀，施用傾向證明書也未見評
    估人員說明記載，自不能依此等有缺漏之證據即裁定准予強
    制戒治。
　㈡法務部雖於民國110年3月份修正「有無繼續施用毒品傾向評
    估標準說明手冊（下稱說明手冊）」，然並未說明將各項目
    列入評分標準之具體理由，亦未說明各項目配分標準，及以
    「60分」作為認定有繼續施用毒品傾向之依據，且評分者欄
    位均僅為代號，無法知悉評分者是否確實具備專門知識，檢
    察官亦未提出用以說明紀錄表各欄得分之依據。
　㈢受處分人自110年4月16日起執行觀察、勒戒，期滿日應為110
    年6月15日，然直到110年6月27日仍在法務部○○○○○○○○附設
    勒戒處所，同年月28日始移監至法務部○○○○○○○○執行強制戒
    治。檢察官未於觀察、勒戒執行期滿時釋放受處分人，已違
    反正當法律程序，侵害受處分人之人身自由。
　㈣綜上所述，法院不應依據存有極大爭議之評估紀錄表、施用
    傾向證明書，即認定受處分人「有繼續施用毒品傾向」之客
    觀事實存在，為此依毒品危害防制條例第20條之1第1項規定
    ，聲請重新審理等語。
二、按「觀察、勒戒及強制戒治之裁定確定後，有下列情刑之一
    ，認為應不施以觀察、勒戒或強制戒治者，受觀察、勒戒或
    強制戒治處分之人，得以書狀敘述理由，聲請原裁定確定法
    院重新審理：適用法規顯有錯誤，並足以影響裁定之結果
    者；原裁定所憑之證物已證明為偽造或變造者；原裁定所
    憑之證言、鑑定或通譯已證明其為虛偽者；參與原裁定之
    法官，或參與聲請之檢察官，因該案件犯職務上之罪，
    已經證明者；因發現確實之新證據足認受觀察、勒戒或強
    制戒治處分之人，應不施以觀察、勒戒或強制戒治者；受
    觀察、勒戒或強制戒治處分之人，已證明其係被誣告者」；
    又聲請重新審理，應於裁定確定後30日內提起，但聲請之事
    由，知悉在後者，自知悉之日起算；法院認為無重新審理之
    理由，應以裁定駁回之，毒品危害防制條例第20條之1第1項
    、第2項、第4項前段分別定有明文。
三、經查：
　㈠受處分人因施用第二級毒品案件，經臺灣新北地方法院109年
    度毒聲字第1016號裁定送觀察、勒戒，並於110年4月16日入
    法務部○○○○○○○○附設勒戒處所執行觀察、勒戒後，由勒戒處
    所醫療人員依據法務部110年3月26日修訂後之評估標準，評
    估結果為：⒈前科紀錄與行為表現部分，靜態因子合計為33
    分；所內行為表現之動態因子計2分；⒉臨床評估部分，靜態
    因子合計為32分；精神疾病共病、臨床綜合評估（含病識感
    、動機、態度、就醫意願）之動態因子合計10分；⒊社會穩
    定度部分合計為0分。以上⒈至⒊靜態因子與動態因子得分合
    計77分（靜態因子合計65分，動態因子合計12分），綜合判
    斷為「有繼續施用毒品傾向」，臺灣新北地方法院因此依檢
    察官之聲請，以110年度毒聲字第1391號裁定令受處分人入
    戒治處所強制戒治，其期間為6個月以上，至無繼續強制戒
    治之必要為止，但最長不得逾1年，受處分人不服，提起抗
    告，再經本院於110年7月23日以110年度毒抗字第1073號裁
    定抗告駁回而確定等情，有上述各該裁定、法務部○○○○○○○○
    110年5月17日北所衛字第11013001890號函暨檢送之該所附
    設勒戒處所施用傾向證明書、評估紀錄表在卷可稽，並經調
    取本院110年度毒抗字第1073號全卷核閱無訛。又本院110年
    度毒抗字第1073號裁定（下稱原確定裁定）未經宣示，嗣於
    110年7月30日對受處分人所在地即法務部○○○○○○○○送達，由
    受處分人簽名收受乙節，亦有本院送達證書在卷可考，足認
    本院上開裁定係於送達受處分人之日即110年7月30日，始生
    效力（最高法院103年度台抗字第628號裁定意旨參照）。是
    以受處分人於收受原確定裁定後30日內之110年8月24日，向
    本院聲請重新審理，於法核無不合，先予敘明。
　㈡受處分人雖以上情聲請重新審理。惟：
　　⑴毒品危害防制條例第20條之1第1項第5款所謂「確實之新證
      據」，依其文義解釋，係指觀察、勒戒及強制戒治裁定確
      定後始存在或成立之證據，得以合理相信其足以動搖原確
      定裁定，而應改認受觀察、勒戒及受戒治人不應施以觀察
      、勒戒或強制戒治（最高法院110年度台抗字第791號裁定
      意旨參照）。退步言之，縱認毒品危害防制條例第20條之
      1有關重新審理之規定，乃刑事訴訟法再審程序之特別規
      定，就毒品危害防制條例未特別規定部分，應回歸適用刑
      事訴訟法再審相關規定，而認上開條文所謂「確實之新證
      據」，應採與刑事訴訟法第420條第1項第6款、第3項相同
      解釋，而指「裁定確定前已存在或成立而未及調查斟酌，
      及裁定確定後始存在或成立之事實、證據」，惟仍須以作
      成確定裁定之法院「未及調查、斟酌」者為限，始屬得作
      為聲請重新審理之「新證據」。至聲請人依憑其片面、主
      觀所主張之證據，無論新、舊、單獨或結合其他卷存證據
      觀察，綜合判斷之評價結果，如客觀上尚難認為足以動搖
      原確定裁定之結論者，同無准許重新審理之餘地。
　　⑵受處分人之評估紀錄表、施用傾向證明書，均為本件裁定
      確定前即已存在，且經原確定裁定具體說明「有無繼續施
      用毒品傾向之評估標準，係依據臨床實務及具體事證，在
      觀察、勒戒期間，綜合前科紀錄與行為表現、臨床評估、
      社會穩定度三項合併計算分數，每一大項皆有靜態因子與
      動態因子，依其專業知識經驗，評估受處分人之人格特質
      、臨床徵候、環境相關因素所為之綜合判斷，非但具有實
      證依據，亦有客觀評比標準；又為達協助受處分人戒斷毒
      品身癮及心癮之目的，勒戒前之各種情況，包括前科、精
      神疾病等項目，確得作為評估之依據，以及評估紀錄表雖
      未記載受處分人有無毒品成癮或戒斷症狀，仍不影響其有
      繼續施用傾向之判定」等節，已詳細論述受處分人之評估
      紀錄表、施用傾向證明書得採為認定「有繼續施用毒品傾
      向」依據之理由。揆諸上開說明，受處分人之評估紀錄表
      、施用傾向證明書，顯非毒品危害防制條例第20條之1第1
      項第5款之「新證據」甚明。受處分人復未指出其有何毒
      品危害防制條例第20條之1第1項第1款至第6款所示之重新
      審理事由，則其辯稱：評估紀錄表並未記載鑑定之「經過
      」及「結果」，與鑑定之法定記載要件不符，無證據能力
      ，且評分者欄位均為代號，無法知悉是否確實具備專門知
      識，不能採為判定「有繼續施用毒品傾向」之證據等情，
      無非係對原確定裁定認事採證及證據證明力判斷之適法行
      使，徒憑己意再為爭執，顯不足以動搖原確定裁定所認定
      之事實。
　　⑶又施用毒品者具「病患性犯人」之特質，與一般犯罪人有
      異，鑑於施用毒品者大多具有「成癮性」，為貫徹社會防
      制毒品之期盼，對施用毒品者，有施以「斷癮」之必要，
      故毒品危害防制條例規定乃就施用毒品行為，先為生理治
      療及心理復健之保安處遇，因而以令入勒戒處所觀察、勒
      戒方式，戒除其身癮，若仍無法戒除，有繼續施用毒品之
      傾向，再令入戒治處所施以強制戒治，以戒除其心癮，此
      乃針對受處分人將來之危險所為預防、矯治措施之保安處
      分，以達教化與治療之目的，可謂刑罰之補充制度；換言
      之，毒品危害防制條例本身所規定之觀察、勒戒及強制戒
      治等保安處分，雖限制受處分人之人身自由，卻有刑罰不
      可替代之教化治療作用，其目的及功能，與刑罰並不相同
      ，可見「有無繼續施用毒品傾向」之判定，與「鑑定」係
      認定刑事案件犯罪事實之法定證據方法，性質尚有不同，
      益徵受處分人遽指評估紀錄表無證據能力，不能作為認定
      有繼續施用傾向之依據云云，洵非可採。
　　⑷按抗告無停止執行裁判之效力，刑事訴訟法第409條第1項
      前段規定甚明。被告執行觀察、勒戒後，因有繼續施用毒
      品之傾向，經臺灣新北地方法院於110年6月2日以110年度
      毒聲字第1391號裁定強制戒治後，臺灣新北地方檢察署檢
      察官即於同日簽發110年度戒執一字第124號戒治處分執行
      指揮書乙節，有上開執行指揮書附卷供憑，足認受處分人
      係自110年6月2日起開始執行強制戒治，此與其是否移監
      、何時移監等節，並無關連；故受處分人雖嗣於110年6月
      28日移監法務部○○○○○○○○，亦不影響其係自110年6月2日
      起執行強制戒治之認定。受處分人辯稱：檢察官未於觀察
      、勒戒執行期滿日即110年6月15日將其釋放，直到110年6
      月28日始移監執行強制戒治，係不法侵害其人身自由云云
      ，亦屬無據。
四、綜上所述，受處分人以前開情詞聲請重新審理，並未說明有
    何毒品危害防制條例第20條之1第1項第1至6款所示重新審理
    事由，亦未提出相關事證為佐，洵屬依憑個人意見之漫事爭
    執。故本件聲請重新審理為無理由，應予駁回。
據上論斷，應依毒品危害防制條例第20條之1第4項前段，裁定如
主文。
中　　華　　民　　國　　110 　年　　10　　月　　29　　日
                  刑事第二十一庭審判長法　官  林怡秀
                                      法　官  胡宜如
                                      法　官  劉元斐
以上正本證明與原本無異。
不得抗告。
                                      書記官  陳靜雅
中　　華　　民　　國　　110 　年　　10　　月　　29　　日